【裁判字號】    90,上,286
【裁判日期】    901218
【裁判案由】    塗銷抵押權登記
【裁判全文】
臺灣高等法院高雄分院民事判決  九十年度上字第二八六號
    上  訴  人  中華商業銀行股份有限公司
    法定代理人  甲○○
    被上訴  人  乙○○○
右當事人間塗銷抵押權登記事件，上訴人對於中華民國九十年七月十一日臺灣屏東地
方法院九十年訴字第三七二號第一審判決提起上訴，本院判決如左：
      主      文
上訴駁回。
第二審訴訟費用由上訴人負擔。
      事實及理由
一、被上訴人起訴主張：訴外人陳裕強於民國八十二年十二月間因向上訴人借款新台
    幣（以下同）二百萬元，而提供其所有坐落屏東縣里港鄉○○○段第一０五五、
    一０五六號土地之應有部分二十八分之六（下稱系爭土地）為擔保，設定本金最
    高限額二百四十萬元之抵押權與上訴人，期間自八十二年十一月二十九日起至一
    百十二年十一月二十八日止，並經登記完畢（下稱系爭抵押權）。嗣陳裕強於八
    十四年二月二十八日將該抵押權所擔保之上開債務清償，且確定往後不再借款而
    終止抵押權設定契約，自得請求塗銷該抵押權，詎上訴人竟拒不發給清償證明。
    伊於八十四年六月十七日因買賣取得系爭土地所有權，該抵押權之存在即有妨害
    伊所有權之行使，爰依民法第七百六十七條規定，求為命上訴人塗銷系爭抵押權
    ，並駁回上訴之判決。
二、上訴人則以：陳裕強於借款二百萬元後雖已清償，但依抵押權設定契約書及約定
    書之約定，系爭抵押權所擔保之範圍包括借款及其他一切債務（解釋上當然包括
    保證債務），而陳裕強於八十三年四月十五日曾為訴外人春亨建設有限公司（下
    稱春亨公司）向伊借款五百萬元之連帶保証人，該借款經強制執行結果尚有本金
    三百三十一萬五千九百二十五元及利息並違約金未受清償，系爭抵押權所擔保之
    債權既尚未消滅，且存續期間亦未屆滿，被上訴人訴請塗銷，即無所據等語為抗
    辯，而求為廢棄原判決，並駁回被上訴人請求之判決。
三、被上訴人主張伊為系爭土地所有人，而其前手陳裕強於八十二年十二月間因向上
    訴人借款二百萬元而以系爭土地設定系爭抵押權與上訴人，並已於八十四年二月
    間清償該借款債務等情，業據提出土地登記簿謄本為證，且為上訴人所不爭執，
    則被上訴人主張之此部分事實，可堪認為真實。又被上訴人係主張系爭抵押權契
    約既因確定已無受擔保之債權存在而終止，則抵押權之登記即妨害其所有權之行
    使而應塗銷，上訴人則認尚有陳裕強之連帶保證債務未為清償而不得塗銷，故本
    件之爭點即在於系爭抵押權所擔保之範圍，是否及於陳裕強保證債務。經查：
  (一)按最高限額抵押權，係對於債權人一定範圍內之不特定債權，預定一最高限額，
    由債務人或第三人提供抵押物予以擔保之特殊抵押權，故最高限額抵押權所擔保
    債權必須為一定範圍內所發生之債權。準此以觀，最高限額抵押權不僅有其特定
    性，且最高限額抵押權係從屬於此一定範圍內之法律關係，最高限額抵押權所擔
    保者，即係此項法律關係所不斷發生之債權，該一定範圍之法律關係即為最高限
    額抵押權之基礎關係。至概括最高限額抵押權，因債權人與債務人間無基本契約
    （一定之法律關係）為擔保債權發生之基礎關係，尚難認屬有效。又最高限額抵
    押權所擔保者，既為自一定範圍之法律關係即最高限額抵押權之基礎關係所發生
    之債權，亦即最高限額抵押權係從屬於基礎關係，基礎關係消滅後，即無再因基
    礎關係而生，且屬於最高限額抵押權擔保範圍之債權可言。
  (二)依兩造所不爭執之抵押權設定契約書所附之其他約定事項第一條約定：「債務人
    及擔保物提供人為擔保債務人對抵押權人（即上訴人）在本抵押權設定契約書所
    定之本金最高限額以內，現在所負（包括過去已發生之債務在內）及將來所成立
    之借款（另立借據、或（及）透支約據、或（及）票據、或（及）約定書、或（
    及）委任保證契約等作為本契約書之附件，各該附件之規定其效力等同於本契約
    書），以及其他一切債務及其利息、遲延利息、違約金、實行抵押權之費用、訴
    訟費用，以及因債務不履行而發生之全部損害賠償清償起見，特提供前開擔保物
    設定第  順位抵押權抵押與抵押權人」，有該抵押權設定契約書及其他約定事項
    在卷可稽（見原審卷第四七～五十頁），則系爭抵押權所擔保之基礎法律關係應
    係僅指「借款」而言，至該其他約定事項所泛言「一切債務」，因缺明確之基礎
    法律關係，應屬概括最高限額抵押權約定之態樣，依前開說明，尚難認為有效。
    又上開約定事項所稱之「借據、透支約據、票據、約定書、委任保證（係指債務
    人委任銀行對外擔保債務人對於第三人之債務，與債務人與銀行簽約為第三人借
    款之保證人之情形不同）」等項目，均係指與借款債務相關之債務型態，並不包
    括保證債務在內，則上訴人主張系爭抵押權之擔保範圍包括陳裕強之保證債務在
    內，即難採信。
  (三)至上訴人雖提出由陳裕強簽署之「約定書」（見本院卷第九二～九五頁），主張
    依該約定書第二條所載「本約定書所稱一切債務，係指立約人過去現在及將來對
    貴行所負之借款、票據、透支、墊款、保證、信用狀、外交易及其他相關債務
    ，並包括其利息、遲延利息、違約金、損害賠償及其他有關費用」，則系爭抵押
    權設定契約書之其他約定事項所稱之「一切債務」，亦應為相同之解釋而包括保
    證債務在內。然該約定書係陳裕強於八十二年十二月間向上訴人借款及八十四年
    三月間為春亨公司借款之連帶保證人時所簽署，為各該借款或保證契約之一部分
    ，而非系爭抵押權設定契約書之附件，更未經地政機關為登記，自難以此二項書
    面之記載，為認定系爭抵押權擔保範圍之論據，上訴人此部分主張，仍難為其有
    利之認定。
  (四)第三人即原抵押人陳裕強於八十二年十二月間向上訴人借款二百萬元之債務，既
    於八十四年二月間已清償完畢，且陳裕強於九十年三月二十六日亦以高雄郵局第
    一九八七號存證信函向上訴人表示已清償債務完畢，請求給與清償證明書以憑辦
    理塗銷系爭抵押權，此為上訴人所不爭執，並有該存證信函在卷可稽（見原審卷
    第十六～十八頁），則陳裕強於清償其二百萬元之借款債務後，顯已明確表示往
    後不再向上訴人借款，並請求塗銷系爭抵押權之意思，依最高法院八十三年度台
    上字第一０五五號判例意旨「最高限額抵押契約定有存續期間者，其期間雖未屆
    滿，然若其擔保之債權所由生之契約已合法終止或因其他事由而消滅，且無既存
    之債權，而將來亦確定不再發生債權，其原擔保之存續期間內所可發生之債權，
    已確定不存在，依抵押權之從屬性，應許抵押人請求抵押權人塗銷抵押權設定登
    記」所示，系爭抵押權自應許塗銷，上訴人主張系爭抵押權存續期間尚未屆滿，
    所擔保之保證債務亦未消滅，尚不得塗銷，即無所據。至最高法院六十六年台上
    第一０九七號判例意旨，係就在最高限額抵押權存續期間內所陸續發生之債權，
    均為該抵押權所擔保之效力所及，不因其中某筆特定債權因清償而消滅，而影響
    其效力，及不許抵押人於抵押權存續期間屆滿前任意終止此種契約，闡述其法律
    見解，與系爭抵押權之擔保範圍有概括抵押權之態樣，及已無既存債權且往後確
    定不再發生債權之情形，尚有不同，自難援引適用，併予說明。
四、綜上所述，本件抵押權所擔保之範圍既限於與借款相關之債務型態，而原抵押人
    陳裕強之借款債務業已清償而消滅，且往後亦不再確定有借款債務，陳裕強並已
    請求發給清償明以塗銷系爭抵押權，則系爭抵押權自應許予塗銷。從而，被上訴
    人本於所有人之地位，依民法第七百六十七條規定，主張系爭抵押權之存在有妨
    害其所有權之行使，而請求塗銷，即屬有據，應予准許。原審為上訴人敗訴之判
    決，並無違誤，上訴意旨指摘原判決不當，求予廢棄，為無理由，應予駁回。
五、據上論結：本件上訴為無理由，依民事訴訟法第四百四十九條第一項、第七十八
    條，判決如主文。
中      華      民      國    九十      年    十二    月      十八      日
                                      臺灣高等法院高雄分院民事第四庭
~B1審判長法官  王錦村
~B2法      官  曾錦昌
~B3法      官  林紀元
右為正本係照原本作成。
如對本判決上訴，須於判決送達後二十日內向本院提出上訴狀，其未表明上訴理由者
，應於上訴後二十日內向本院提出上訴理由書（均須按他造當事人之人數附繕本）。
上訴時應提出委任律師或具有律師資格之人之委任狀，並依附註條文規定辦理。
中      華      民      國    九十      年      十二    月    二十      日
~B法院書記官  張宗芳
附註：
民事訴訟法第四百六十六條之一：
對於第二審判決上訴，上訴人應委任律師為訴訟代理人，但上訴人或其法定代理人具
有律師資格者，不在此限。
上訴人之配偶、三親等內之血親、二親等內之姻親，或上訴人為法人、中央或地方機
關時，其所屬專任人員具有律師資格並經法院認為適當者，亦得為第三審訴訟代理人。
第一項但書及第二項情形，應於提起上訴或委任時釋明之。
                                                                     Ａ


司法院資訊處製作；財團法人民間司法改革基金會備份。
